臺灣臺南地方法院刑事判決
111年度金訴字第834號
公  訴  人  臺灣臺南地方檢察署檢察官
被      告  謝依珣


選任辯護人  魏上青律師
上列被告因涉犯詐欺等案件，經檢察官提起公訴（111年度偵字
第16423號），因被告於準備程序中就被訴事實為有罪之陳述，
經本院告知簡式審判程序之旨，並聽取被告及公訴人之意見後，
經合議庭裁定依簡式審判程序審理，判決如下：
    主      文
謝依珣幫助犯洗錢罪，處有期徒刑貳月，併科罰金新臺幣壹萬元
，罰金如易服勞役，以新臺幣壹仟元折算壹日。
    事實及理由
壹、程序部分：
    查本件被告謝依珣所為，係犯死刑、無期徒刑、最輕本刑為
    3年以上有期徒刑以外之罪，其於本院審理中就被訴事實為
    有罪之陳述（本院卷第37、46、50頁），經本院告知簡式審
    判程序之旨，並聽取公訴人、被告及辯護人之意見後，本院
    認為適宜進行簡式審判程序，依刑事訴訟法第273條之1第1
    項規定，裁定進行審判程序。是本案之證據調查，依同法第
    273條之2規定，不受同法第159條第1項、第161條之2、第16
    1條之3、第163條之1及第164條至第170條所規定證據能力認
    定及調查方式之限制；並得依同法第310條之2之準用同法第
    454條之規定製作略式判決書（僅記載「證據名稱」），合
    先敘明。
貳、實體部分：
一、本件除證據部分補充「被告於本院準備程序及審理時之自白
    （本院卷第37、46、50頁）」外，其餘之犯罪事實及證據，
    均引用檢察官起訴書之記載（如附件）。
二、如檢察官起訴書所載之犯罪事實，業據被告於本院審理時坦
    承不諱（本院卷第37、46、50頁），並經證人即告訴人游淑
    方（警卷第108至109頁）、證人即被告前夫余雲聿（警卷第
    7至11、13至15頁、偵一卷第35至40、113至115頁）、證人
    曾玉蟬（警卷第68至73、76至79頁）分別於警詢及偵查時均
    證述明確，且有①游淑方之華南商業銀行帳號000000000000
    號帳戶存摺封面影本及內頁交易明細（警卷第139至140頁）
    、②合作金庫商業銀行路竹分行109年10月20日合金路竹字第
    1090003391號函暨檢附被告帳號0000000000000號帳戶及余
    雲聿帳號0000000000000號帳戶之開戶基本資料及交易明細
    （警卷第147至153頁）、③中華郵政股份有限公司109年9月1
    5日儲字第1090235837號函暨檢附曾玉蟬帳號0000000000000
    號帳戶之開戶基本資料及交易明細（警卷第169至178頁）、
    ④曾玉蟬與詐騙集團之LINE對話紀錄（警卷第84至107頁）、
    ⑤游淑方之桃園市政府警察局中壢分局普仁派出所受理詐騙
    帳戶通報警示簡便格式表、金融機構聯防機制通報單、受理
    刑事案件報案三聯單（警卷第110至131頁）、⑥臺灣中小企
    業銀行成功分行109年10月13日109成功字第72009543700號
    函暨檢附余雲聿帳號00000000000號帳戶之開戶基本資料及
    交易明細（警卷第154至157頁）等資料在卷可稽，是被告前
    揭任意性之自白，核與事實相符，堪以採信。本件事證明確
    ，被告上開犯行，洵堪認定，應依法論科。
三、辯護人雖主張被告交付本案合作金庫商業銀行帳戶（下稱合
    庫帳戶）之行為，已為另案臺灣高等法院高雄分院（下稱高
    雄高分院）111年度金上訴字第29號判決效力所及，認本案
    應為免訴判決云云。然實務上就是否為一行為或數行為，應
    視行為之時空密接性，綜合法律評價及社會通念決之，查依
    上開高雄高分院判決，被告交付其合庫帳戶之時間為「107
    年6 月26日至108年6月20日間某日」（本院卷第67頁），而
    本件檢察官認定被告交付帳戶之時間點則係「109年間某日
    」，二者時間顯然不同且截然可分；再者，該案被告交付帳
    戶之目的係用作他人賭博收款帳戶之用，而本件則為收受詐
    騙款項之目的，該案之交付對象與本案均不相同；又觀諸被
    告及余雲聿於偵查時之供述內容，余雲聿供稱係於109年間
    之某時，在統一便利超商鹽水門市寄交被告之合作金庫帳戶
    （偵一卷第36頁），被告則供稱已經不知交付帳戶之時間，
    經檢察事務官詢問是否為107年6月2日到108年6月20日，被
    告未就該時間為確認之答覆，僅稱係交給余雲聿處理並且交
    寄，並稱是在去年交給余雲聿（偵一卷第114至115頁），參
    以該次筆錄之時間點為110年10月15日，更可證明本案被告
    交付帳戶之時間點應為109年間，余雲聿所稱之時間應更符
    合事實。辯護人雖稱法院過去皆認定係為109年前之不特定
    時間、被告交付對象也都是余雲聿，本案與高雄高分院認定
    之交付行為為同一次云云，然考量金融機構帳戶之存摺、提
    款卡及密碼，並非不能補發，且對照被告及余雲聿前揭關於
    帳戶交付時間點之證述內容，堪認本案被告之交付行為與另
    案不同，應屬數行為，而未在另案高雄高分院無罪判決之既
    判力效力所及。
四、論罪科刑：
  ㈠按①特定犯罪之正犯實行特定犯罪後，為掩飾、隱匿其犯罪所
    得財物之去向及所在，而令被害人將款項轉入其所持有、使
    用之他人金融帳戶，並由該特定犯罪正犯前往提領其犯罪所
    得款項得手，如能證明該帳戶內之款項係特定犯罪所得，因
    已被提領而造成金流斷點，該當掩飾、隱匿之要件，該特定
    犯罪正犯自成立一般洗錢罪之正犯。②刑法第30條之幫助犯
    ，係以行為人主觀上有幫助故意，客觀上有幫助行為，即對
    於犯罪與正犯有共同認識，而以幫助意思，對於正犯資以助
    力，但未參與實行犯罪之行為者而言。幫助犯之故意，除需
    有認識其行為足以幫助他人實現故意不法構成要件之「幫助
    故意」外，尚需具備幫助他人實現該特定不法構成要件之「
    幫助既遂故意」，惟行為人只要概略認識該特定犯罪之不法
    內涵即可，無庸過於瞭解正犯行為之細節或具體內容。此即
    學理上所謂幫助犯之「雙重故意」。金融帳戶乃個人理財工
    具，依我國現狀，申設金融帳戶並無任何特殊限制，且可於
    不同之金融機構申請多數帳戶使用，是依一般人之社會通念
    ，若見他人不以自己名義申請帳戶，反而收購或借用別人之
    金融帳戶以供使用，並要求提供提款卡及告知密碼，則提供
    金融帳戶者主觀上如認識該帳戶可能作為對方收受、提領特
    定犯罪所得使用，對方提領後會產生遮斷金流以逃避國家追
    訴、處罰之效果，仍基於幫助之犯意，而提供該帳戶之提款
    卡及密碼，以利洗錢實行，仍可成立一般洗錢罪之幫助犯。
    ③綜上，行為人提供金融帳戶提款卡及密碼予不認識之人，
    固非屬洗錢防制法第2條所稱之洗錢行為，不成立一般洗錢
    罪之正犯；然行為人主觀上如認識該帳戶可能作為收受、提
    領特定犯罪所得使用，他人提領後會產生遮斷資金流動軌跡
    以逃避國家追訴、處罰之效果，仍基於幫助之犯意而提供，
    則應論以幫助犯一般洗錢罪（最高法院108年台上大字第310
    1號刑事裁定意旨參照）。
  ㈡查本件被告可預見提供金融機構帳戶之存摺、提款卡予他人
    使用，可能幫助掩飾、隱匿他人犯罪所得或幫助他人遂行詐
    欺取財犯行，仍將所申設帳戶之存摺、提款卡及密碼，提供
    予真實姓名、年籍均不詳之成年詐騙人員使用。嗣告訴人受
    騙匯款至該等帳戶後，旋由成年詐騙人員前往提領該詐騙犯
    罪所得款項，造成金流斷點。是依前開裁定意旨，核被告所
    為，係犯刑法第30條第1項、第339條第1項、洗錢防制法第1
    4條第1項之幫助詐欺取財罪（本件依現存資料，並無證據證
    明詐騙成員確為3人以上，亦無證據證明被告明知詐騙成員
    係以冒用政府機關或公務員名義而為詐騙行為，均詳如後述
    ）、幫助洗錢罪。被告以一幫助行為，同時交付其申辦之金
    融機構帳戶之存摺、提款卡及密碼，幫助詐騙成年人員詐騙
    告訴人，並幫助洗錢，為想像競合犯，應從重論以一幫助洗
    錢罪。被告實施詐欺構成要件以外之行為，係幫助犯，應依
    刑法第30條第2項之規定，按正犯之刑減輕之。又被告於本
    院審理時自白犯罪（本院卷第37、46、50頁），應依洗錢防
    制法第16條第2項規定，減輕其刑，並遞減輕其刑。
　㈢另103年6月18日增訂公布施行，並於同年月20日生效之刑法
    第339條之4第1項第2款固規定：犯同法第339條詐欺罪而三
    人以上共同犯之者，處1年以上7年以下有期徒刑，得併科新
    臺幣（下同）100萬元以下罰金；惟按幫助犯係從屬於正犯
    而成立，並無獨立性，故幫助犯須對正犯之犯罪事實，具有
    共同認識而加以助力，始能成立，其所應負責任，亦以與正
    犯有同一認識之事實為限（最高法院98年度台上字第5150號
    判決意旨參照），則若正犯所犯之事實，超過幫助者共同認
    識之範圍時，幫助者事前既不知情，自無由令其負責。本件
    實施詐騙行為之成員究有幾人尚屬不明，且依現有之證據資
    料，除可認被告對其將上開金融帳戶相關資料交付他人後，
    他人可能持之作為詐騙使用具有不確定之故意外，尚乏證據
    足證被告對於詐騙成員之組織亦有所認識，無從以幫助犯刑
    法第339條之4第1項第2款加重詐欺罪之罪名相繩。
　㈣至公訴意旨雖認本案被告所為，尚合於刑法第339條之4第1項
    第1款所定之「冒用政府機關或公務員名義」之加重要件，
    然本案不詳之詐欺集團成員雖以冒用政府機關或公務員名義
    之方式對被害人施以詐術，而構成刑法第339之4條第1項第1
    款之加重詐欺取財罪，惟被告僅單純提供金融機構帳戶，並
    非對告訴人施行詐術之人，且經遍覽全卷，亦無任何證據足
    徵被告「知悉」該詐欺集團成員係以冒用政府機關或公務員
    名義之方式為詐騙行為，而詐欺正犯可能使用之詐欺手段、
    方式多端，不一而足，自不得僅憑被告提供金融機構帳戶供
    詐騙集團成員使用，遂推論被告對該詐欺集團不詳成員「冒
    用政府機關或公務員名義」之施用詐術方式亦有認識，基於
    有疑唯利被告原則，被告所為，核與刑法第339條之4第1項
    第1款之以冒用政府機關或公務員名義而犯詐欺取財罪之構
    成要件有間，檢察官此部分所指，容有未洽，惟起訴之基本
    事實同一，且此部分僅涉及加重條件之減少，不生變更起訴
    法條之問題，且檢察官所起訴之犯罪事實亦無減縮，本院僅
    須於判決理由中敘明無此加重條件即可，無庸就此不存在之
    加重條件，說明不另為無罪之諭知，併此敘明（最高法院98
    年度台上字第5966號判決意旨參照）。　　
五、爰審酌被告將帳戶之存摺、提款卡及密碼交付真實姓名年籍
    均不詳之詐騙集團成年人員使用，幫助詐騙告訴人及幫助洗
    錢，影響告訴人權益，行為有可議之處；惟念其為幫助犯，
    不法及罪責內涵較低，並參以依現存證據資料，並無證據證
    明被告就本件獲有利益，及告訴人受騙金額、迄今仍未與告
    訴人達成和解；兼衡被告自承大學畢業之智識程度、離婚無
    子女、目前在金紙店擔任店員、月收入約2萬5,250元之家庭
    經濟生活狀況（本院卷第52頁）等一切具體情狀，量處如主
    文所示之刑，並依前開犯罪情狀，就罰金刑部分，諭知如主
    文所示之易服勞役折算標準。又依刑法第41條第1項規定得
    易科罰金之罪以所犯最重本刑為「5年有期徒刑以下之刑」
    者為限，被告所犯本件為洗錢防制法第14條第1項洗錢罪之
    幫助犯，其法定刑為「7年以下有期徒刑」，並不得易科罰
    金，是被告所犯有期徒刑部分雖經本院判處有期徒刑2月，
    然此部分依法仍不得諭知易科罰金之折算標準，附此敘明。
六、沒收部分：
　　按犯罪所得之沒收、追繳或追徵，在於剝奪犯罪行為人之實
    際犯罪所得（原物或其替代價值利益），使其不能坐享犯罪
    之成果，以杜絕犯罪誘因，可謂對抗、防止經濟、貪瀆犯罪
    之重要刑事措施，性質上屬類似不當得利之衡平措施，著重
    所受利得之剝奪，是苟無犯罪所得，自不生利得剝奪之問題
    。另查，被告所幫助之詐欺集團成員雖利用被告所提供之上
    開金融帳戶而向被害人詐得金錢，然所謂幫助犯係指就他人
    之犯罪加以助力，使其易於實施之積極或消極行為而言。其
    犯罪態樣與實施犯罪之正犯有異，其所處罰者，乃其提供助
    力之行為本身，而非正犯實施犯罪之行為，因此幫助犯對正
    犯所有供犯罪所用或因犯罪所得之物，無庸併為沒收之宣告
    ；幫助犯僅係對於犯罪構成要件以外行為為加工，除因幫助
    行為有所得外，正犯犯罪所得，非屬幫助犯之犯罪成果，自
    不得對其為沒收之諭知（最高法院88年度台上字第6234號、
    106 年度台上字第1196號判決意旨參照）。經查，本案並無
    證據證明被告之上開犯行有取得任何犯罪所得，亦無證據足
    認被告有分得被害人給付予詐騙集團之金錢，是被告既無犯
    罪所得，自無從宣告沒收，附此說明。
據上論斷，應依刑事訴訟法第273條之1第1項、第299條第1項前
段、第310條之2、第454條第2項，洗錢防制法第14條第1項、第1
6條第2項，刑法第11條前段、第30條第1項前段、第2項、第339
條第1項、第55條、第42條第3項前段，刑法施行法第1條之1第1
項，判決如主文。
本案經檢察官周盟翔偵查起訴，檢察官粟威穆到庭執行職務。
中　　華　　民　　國　　111 　年　　11　　月　　28　　日
　　　　　　　　　刑事第十四庭  法　官　林岳葳
以上正本證明與原本無異。
如不服本判決應於收受本判決後20日內向本院提出上訴書狀，並
應敘述具體理由。其未敘述上訴理由者，應於上訴期間屆滿後20
日內向本院補提理由書狀（均須按他造當事人之人數附繕本）「
切勿逕送上級法院」。 
  　　　　　　　　　　　　　　　書記官　吳玫萱
中　　華　　民　　國　　111 　年　　12　　月　　1 　　日

附錄本案論罪科刑法條：
洗錢防制法第2條
本法所稱洗錢，指下列行為：
一、意圖掩飾或隱匿特定犯罪所得來源，或使他人逃避刑事追訴
    ，而移轉或變更特定犯罪所得。
二、掩飾或隱匿特定犯罪所得之本質、來源、去向、所在、所有
    權、處分權或其他權益者。
三、收受、持有或使用他人之特定犯罪所得。

洗錢防制法第14條
有第二條各款所列洗錢行為者，處7年以下有期徒刑，併科新臺
幣500萬元以下罰金。
前項之未遂犯罰之。
前二項情形，不得科以超過其特定犯罪所定最重本刑之刑。

中華民國刑法第339條
（普通詐欺罪）
意圖為自己或第三人不法之所有，以詐術使人將本人或第三人之
物交付者，處5年以下有期徒刑、拘役或科或併科50萬元以下罰
金。
以前項方法得財產上不法之利益或使第三人得之者，亦同。
前二項之未遂犯罰之。

中華民國刑法第30條
（幫助犯及其處罰）
幫助他人實行犯罪行為者，為幫助犯。雖他人不知幫助之情者，
亦同。
幫助犯之處罰，得按正犯之刑減輕之。

附件：
臺灣臺南地方檢察署檢察官起訴書
                                    111年度偵字第16423號
　　被　　　告　謝依珣　女　28歲（民國00年0月0日生）
　　　　　　　　　　　　住○○市○○區○○巷00○0號
　　　　　　　　　　　　居臺南市○○區○○0號之1
　　　　　　　　　　　　國民身分證統一編號：Z000000000號
上列被告因詐欺等案件，已經偵查終結，認應該提起公訴，茲將
犯罪事實及證據並所犯法條分敘如下：
　　　　犯罪事實
一、謝依珣已預見提供個人金融帳戶之金融卡及提款密碼予他人使
    用，可能掩飾、隱匿他人犯罪所得或使他人遂行詐欺取財犯
    行，仍不違背其本意，而基於幫助掩飾、隱匿特定犯罪所得
    之本質、來源、去向之犯意及幫助詐欺取財之不確定故意，
    於民國109年間某日，將其所有之合作金庫商業銀行帳號000
    0000000000號帳戶（下稱合庫甲帳戶）之存簿、提款卡、密
    碼，交付予其配偶余雲聿（所涉詐欺部分，另案起訴），復
    由余雲聿以每個帳戶新臺幣（下同）每月3000元至5000元不
    等之代價，於109年間某日，在臺南市○○區○○路00號之統一
    便利超商鹽水門市內，將合庫甲帳戶之存簿、提款卡含密碼
    寄送予張伯瑋(所涉詐欺等部分，他署另行偵辦），張伯瑋
    復再將上開帳戶以不詳方式，交由真實姓名年籍不詳之詐騙
    集團成年成員使用，容任他人作為詐欺取財之工具。嗣該詐
    欺集團成員於取得上開帳戶後，即共同基於為自己不法所有
    之犯意聯絡，於109年8月13日9時許，假冒檢察官及警察撥
    打電話予游淑方，向游淑方佯稱其健保卡遭盜用，並涉嫌刑
    事案件須將帳戶內存款轉入指定帳戶云云，致游淑方陷於錯
    誤，於109年8月19日10時3分許，按指示匯款200萬元至曾玉
    蟬（所涉詐欺案件，另案起訴）申辦之中華郵政股份有限公
    司帳號00000000000000號帳戶（下稱郵局帳戶），並由曾玉
    蟬於同日自上開郵局帳戶轉帳100萬元至余雲聿所申辦之合
    作金庫商業銀行帳號0000000000000號帳戶（下稱合庫乙帳
    戶），復由詐騙集團成員於同日自合庫乙帳戶轉帳10萬元至
    合庫甲帳戶內。嗣游淑方察覺有異，報警處理，始循線查悉
    上情。
二、案經游淑方訴由屏東縣政府警察局東港分局報告偵辦。
　　　　證據並所犯法條
一、證據清單：
編號 證  據  名  稱 待  證  事  實 1 被告謝依珣於警詢及偵查中之部分供述及部分自白 坦承將上開合庫甲帳戶交付予其配偶即另案被告余雲聿 ，並由另案被告余雲聿於上揭時、地，以每一個帳戶以每月3000元至5000元不等之對價，出租予他人之事實。 2 另案被告余雲聿於偵查中之證述 坦承於上揭時、地，收受被告合庫甲帳戶，並再行將該帳戶交付予他人之事實。 3 另案被告曾玉蟬於警詢時之證述 坦承於上揭時地，將款項100萬元轉帳至合庫乙帳戶之事實。 4 告訴人游淑方於警詢時之指訴 告訴人於上揭時、地遭詐騙而匯款至另案被告曾玉蟬郵局帳戶之事實。 5 告訴人提供之華南銀行存簿封面及內頁明細各1份 告訴人於上揭時、地遭詐騙而匯款至另案被告曾玉蟬郵局帳戶之事實。 6 被告之合庫甲帳戶、另案被告余雲聿合庫乙帳戶、另案被告曾玉蟬郵局帳戶交易明細各1份 告訴人於上揭時、地遭詐騙而匯款入另案被告曾玉蟬郵局帳戶，復經另案被告曾玉蟬於同日轉帳100萬元至合庫乙帳戶，再由詐騙集團於同日自合庫乙帳戶轉帳10萬元至合庫甲帳戶之事實。 
二、核被告謝依珣所為，係犯幫助犯洗錢防制法第2條第2款、第
    3條第2款、第14條第1項洗錢罪及幫助犯刑法第30條第1項、
    刑法第339 條之4第1 項第1款之加重詐欺取財罪嫌。被告以
    一提供帳戶之行為，觸犯上開2罪名，為想像競合犯，請依
    刑法第55條規定，從一重論處。被告係幫助他人犯罪，請依
    同法第30條第2項規定，減輕其刑。
三、依刑事訴訟法第251條第1項提起公訴。
  　此　致
臺灣臺南地方法院
中　　華　　民　　國　 111　　年　　8 　　月　　26　　日
                              檢察官  周  盟  翔
本件證明與原本無異
中　　華　　民　　國　 111　　年　　9 　　月　　1 　　日
                              書記官  許  順  登
附錄所犯法條：
中華民國刑法第30條
（幫助犯及其處罰）
幫助他人實行犯罪行為者，為幫助犯。雖他人不知幫助之情者，
亦同。
幫助犯之處罰，得按正犯之刑減輕之。
中華民國刑法第339條之4
犯第 339 條詐欺罪而有下列情形之一者，處 1 年以上 7 年以
下有期徒刑，得併科 1 百萬元以下罰金：
一、冒用政府機關或公務員名義犯之。
二、三人以上共同犯之。
三、以廣播電視、電子通訊、網際網路或其他媒體等傳播工具，
    對公眾散布而犯之。
前項之未遂犯罰之。
洗錢防制法第2條
本法所稱洗錢，指下列行為：
一、意圖掩飾或隱匿特定犯罪所得來源，或使他人逃避刑事追訴
    ，而移轉或變更特定犯罪所得。
二、掩飾或隱匿特定犯罪所得之本質、來源、去向、所在、所有
    權、處分權或其他權益者。
三、收受、持有或使用他人之特定犯罪所得。
洗錢防制法第14條
有第二條各款所列洗錢行為者，處 7 年以下有期徒刑，併科新
臺幣 5 百萬元以下罰金。
前項之未遂犯罰之。
前二項情形，不得科以超過其特定犯罪所定最重本刑之刑。